【裁判字號】    99,上,616
【裁判日期】    991109
【裁判案由】    拆屋還地等
【裁判全文】
臺灣高等法院民事判決                   99年度上字第616號
上  訴  人  乙○○
            甲○○
共      同
訴訟代理人  呂康德律師
被  上訴人  丙○○
            丁○○
共      同
訴訟代理人  高秀枝律師
上列當事人間請求拆屋還地等事件，上訴人對於中華民國99年3
月19日臺灣臺北地方法院98年度訴字第1658號第一審判決提起上
訴，本院於99年10月26日言詞辯論終結，判決如下：
    主    文
上訴駁回。
第二審訴訟費用由上訴人負擔。
    事    實    及    理    由
一、被上訴人主張：坐落臺北市○○區○○段3小段第388、386
    之1號土地（下合稱388號等2筆土地）、第418地號土地（下
    稱418號土地，）本係上訴人乙○○之父高池瀹（歿）所有
    ，經被上訴人丙○○於民國（下同）87年6月4日拍定取得
    388號等2筆土地，被上訴人丁○○則於87年5月19日拍定取
    得418號土地。388號等2筆土地現遭上訴人乙○○、甲○○
    （乙○○之子）開設「野山土雞城」餐廳，並在附圖所示a
    至h區域，搭蓋花圃、庭院與道路、廁所、水池、房屋、庭
    院、水塔。甲○○且在418號土地如附圖所示i位置舖設道路
    。上訴人無權占有前述土地，應拆除地上物並返還基地予被
    上訴人，另自起訴前5年至返還之日，按申報地價年息7%計
    付不當得利。爰依所有物返還請求權、不當得利法則，請求
    拆除地上物並返還基地，並支付不當得利等語〔於原審98年
    12月18日具狀聲明：(一)上訴人應將388號等2筆土地如附圖所
    示a至h區域之地上物拆除，將基地返還丙○○。並給付丙○
    ○新台幣（下同）82萬6767元，及自98年8月28日起至清償
    日止按年息5%計算之利息；並自98年9月3日起至返還土地之
    日止，按年給付丙○○13萬4191元。(二)上訴人應將418號土
    地如附圖所示i區○○道路拆除，將基地返還丁○○。並給
    付丁○○9萬0938元，及自98年8月28日起至清償日止按年息
    5%計算之利息，並自98年9月3日起至返還基地之日止，按年
    給付丁○○1萬4760元。甲○○則反訴請求確認就388號等2
    筆土地時效取得地上權之登記請求權存在等項。原審判決（
    含99年4月6日與12日更正裁定）：(一)上訴人應將388號等2筆
    土地如附圖所示a至h區域之地上物拆除，將基地返還丙○○
    。並應給付丙○○57萬8737元，及自98年9月3日起至清償日
    止按年息5%算之利息；並自98年9月3日起至返還土地之日止
    ，按年給付丙○○9萬3934元。(二)甲○○應將418號土地如附
    圖所示i區○○道路拆除，將基地返還丁○○。並應給付丁
    ○○6萬3656元，及自98年9月3日起至清償日止按年息5%計
    算之利息；並自98年9月3日起至返還基地之日止，按年給付
    丁○○1萬0332元。(三)被上訴人其餘之訴駁回。(四)甲○○之
    反訴駁回。被上訴人未上訴，上訴人僅就本訴敗訴部分上訴
    ）。並答辯聲明：上訴駁回。
二、上訴人則以：乙○○並未占用前開土地，野山土雞城地上物
    均係甲○○所興建、使用，其興建時既具有合法權源，土地
    所有權變動尚不致影響其占有權源。何況，418號土地之道
    路係公共使用，並非甲○○獨自占有、使用，上訴人無從請
    求其拆除、支付不當得利。即使上訴人係無權占有，系爭土
    地位於荒僻山區，野山土雞城營業時間集中於假日，獲利極
    低，應以申報地價年息3％計算相當於租金之不當得利等語
    ，資為抗辯。並上訴聲明：(一)原判決不利於上訴人本訴部分
    廢棄。(二)上開廢棄部分，被上訴人第一審之訴及假執行之聲
    請均駁回。
三、兩造不爭執事實：
  (一)388號等2筆土地與418號土地原係乙○○之父高池瀹所有，
    經原法院87年度民執字第1381號執行事件（下稱系爭執行事
    件）拍賣，丙○○於87年6月4日拍定取得388號等2筆土地所
    有權，丁○○於87年5月19日拍定取得418號土地所有權。（
    見原審卷(一)第6至8、66、67頁）
  (二)388號等2筆土地目前由「野山土雞城」餐廳營業使用，其上
    建有花圃、庭院與道路、廁所、水池、房屋、庭院、水塔等
    設施，詳如附圖所示a至h區域，面積共1118.26平方公尺（
    265+672.19+9.17+6.15+104.75+9+14+2=1118.26）。418號
    土地上，於附圖所示i位置經舖設道路123平方公尺，通往野
    山土雞城。（見原審卷(一)第92至101、103頁）
  (三)388號等2筆土地及418號土地，自92年12月至95年12月止，
    每平方公尺申報地價為1360元，自96年1月起至98年9月止，
    每平方公尺申報地價為1200元。（見原審卷(一)第6至8、12至
    14頁。申報地價為公告地價80%）
四、本件爭點為：(一)上訴人是否共同占用388號等2筆土地，並在
    附圖a至h區域興建花圃、房屋等設施？(二)418號土地如附圖i
    部分道路，是否係甲○○所興建、占有？(三)上訴人就系爭土
    地有無合法使用權源？(四)不當得利數額？茲就兩造論點分述
    如下。
五、關於上訴人是否共同占用388號等2筆土地，並在附圖a至h位
    置興建花圃、房屋等設施方面：
    被上訴人主張乙○○於系爭執行事件，多次宣稱388號等2筆
    土地地上物係其搭蓋，並經營餐廳營生，參以甲○○自承占
    有，故附圖所示a至h區域之花圃、房屋等設施，實係乙○○
    與甲○○共同占有等語。上訴人辯稱前述地上物均係甲○○
    單獨興建、使用，乙○○並非占有人云云。經查：
  (一)按「當事人主張之事實，經他造於準備書狀內或言詞辯論時
    或在受命法官、受託法官前自認者，無庸舉證」，民事訴訟
    法第279條第1項定有明文。查甲○○原審98年3月16日言詞
    辯論期日，自承其為野山土雞城負責人，並提出台北市政府
    97年5月23日府產業商字第09731697200號函為證（見原審卷
    (一)第37、46頁），復於本院99年10月14日辯論意旨狀自認占
    有、使用前開地上物（見本院卷第72頁），顯已自認占有
    388號等2筆土地，且使用花圃、房屋等地上物，依前開說明
    ，應認甲○○為388號等2筆土地占有人，占有使用附圖所示
    a至h之花圃、房屋等地上物。
  (二)其次，系爭執行事件拍賣388號等2筆土地時，乙○○先後於
    87年4月14日及同年5月5日具狀表示，地上物由其經營數十
    年以維持家計（見原審卷(一)第68、71頁正反面）。系爭執行
    事件87年5月5日拍賣公告遂記載「…388地號上已建有鋼架
    造平房一棟，供開設野山土雞園使用…」（見原審卷(一)第66
    、67頁），87年5月6日執行筆錄亦載明土地上有鋼架平房野
    山土雞園，交由乙○○簽名（見原審卷(一)第73頁正反面）。
    乙○○既一再向法院主張前述地上物由其興建、賴以營生，
    足認其於87年即占用388號等2筆土地，在附圖所示a至h區域
    搭蓋地上物以經營餐廳。茲上開土地仍由野山土雞城營業，
    既如前述，足見乙○○持續占有使用上述區域至今；再者，
    乙○○與其子甲○○同住於台北市○○街26巷9號（見本院
    卷第70頁辯論意旨狀），皆以野山土雞園營生，應認乙○○
    、甲○○父子係共同占有388號等2筆其上如附圖所示a至h之
    花圃、房屋等設施，以經營野山土雞城。
  (三)台北市文山區老泉里鄰長周文彥固於原審98年12月18日辯論
    期日證稱：野山土雞園餐廳建物是甲○○在80年搭蓋，此後
    後由他一直經營到現在；乙○○有三個兒子，餐廳是由甲○
    ○經營，乙○○年老且沒有手藝，沒有辦法經營餐廳等語（
    見原審卷(二)第14頁背面至15頁正面筆錄）。惟周文彥亦證稱
    ：土雞園建物是甲○○建築的，但是我不知道所有權是何人
    等語（見同卷第15頁正面筆錄），足證周文彥對於乙○○、
    甲○○間內部關係、野山土雞城建物所有權歸屬等重要情節
    ，均不甚明瞭，參酌乙○○於87年間即表明興建、經營餐廳
    等情（見前述(二)），故周文彥證詞仍不足為有利乙○○之認
    定。至於老泉里里長高進來於原審99年1月8日辯論期日證稱
    ：野山土雞園是甲○○經營的，在79年左右就有建物，土地
    是他爺爺（指高池瀹），但建物是甲○○蓋的，他一直經營
    土雞園到現在。乙○○不會作土雞園，應該都是他兒子在經
    營等語（見原審卷(二)第34頁面筆錄）。然高進來亦證述土雞
    園四周沒有住家或店家，必須開車才能抵達等語（見同卷第
    35頁正面筆錄）；野山土雞城附近既無住家、店家，高進來
    遽稱甲○○興建並經營餐廳，已與常情不盡相符，復無法說
    明乙○○於系爭執行事件自承其為占有人，故無從憑以認定
    乙○○並未占有388號等2筆土地。
六、關於418號土地如附圖i部分道路，是否係甲○○所興建、占
    有方面：
    被上訴人主張附圖所示i位置道路係甲○○開闢，入口處設
    置鐵柵門以區隔，顯係甲○○個人占有、使用等語。甲○○
    辯稱上述道路係供公眾通行，並非其個人占有云云。經查：
  (一)418號土地如附圖所示i區○○○設道路123平方公尺，通往
    野山土雞城（見不爭執事項(二)）。嗣證人周文彥於原審98年
    12月18日辯論期日證稱：斜坡部分（即附圖附圖所示i位置
    ）是通往土雞城的唯一道路，大馬路的柏油路是政府鋪的，
    斜坡下去是甲○○自己鋪設等語（見原審卷(二)第15頁正面筆
    錄）。何況，該處道路入口設有鐵柵欄，亦有相片2張可稽
    （見原審卷(一)第95頁），堪認附圖所示i位置道路係由甲○
    ○施作、控制野山土雞城之出入，故甲○○為上開道路之占
    有人。
  (二)甲○○固稱上述道路係供公眾通行，並非個人占用云云。惟
    依前述相片所示，道路入口樹立野山土雞城之招牌，且裝設
    鐵柵門以控制人車進出，顯甲○○得管制人車進出，致公眾
    無法任意通行，即與公共使用情節不符。故甲○○辯稱附圖
    所示i位置道路並非其個人占用云云，實無足採。何況，縱
    使闢建道路提供公眾通行，仍應徵得土地所有權人同意，故
    甲○○擅自開路仍係無權占有。
七、關於上訴人就系爭土地有無合法使用權源，以及應支付不當
    得利數額方面：
    被上訴人主張其分別為388號等2筆土地與418號土地所有人
    ，上訴人未得其同意，遂在其上搭建花圃、房屋或道路等設
    施，係無權占有，應拆除地上物並返還基地予被上訴人；另
    按申報地價年息7%計付不當得利等語。上訴人辯稱其搭建地
    上物時既有合法權源，自不受基地所有權變動而影響其占有
    權源；被上訴人至多僅可請求不當得利，且應以申報地價年
    息3%計算不當得利云云。經查：
  (一)按「所有人對於無權占有或侵奪其所有物者，得請求返還之
    」，民法第767條第1項前段定有明文。前土地所有權人縱使
    同意使用土地，此項使用借貸之債之關係，依法不得對抗現
    在所有人（最高法院80年度台上字第451號判決意旨參照）
    。查丙○○係388號等2筆土地所有權人，丁○○係418號土
    地所有權人（見不爭執事項(一)），上訴人共同占有388號等2
    筆土地如附圖所示a至h區域，搭建花圃、房屋等地上物，甲
    ○○並占用418號土地如附圖所示i位置，舖設道路，既如前
    述；茲上訴人並未證明已獲得被上訴人同意，其擅自使用前
    開區域，即屬無權占有。
  (二)上訴人固謂其搭建前揭地上物時，並非無權占有，事後土地
    所有權雖發生變動，不致影響其合法占有權源云云。惟依前
    開說明，上訴人縱使取得原地主高池瀹同意（僅屬於使用借
    貸性質），遂興建前述地上物，然因高池瀹同意僅具有債之
    效力，並未隨同388號等2筆土地、418號土地所有權移轉於
    被上訴人；故被上訴人不受高池瀹同意所拘束。上訴人謂被
    上訴人繼受高池瀹之同意，故上訴人有權占有前開土地並使
    用云云，實屬誤會。上訴人既係無權占有，自應將388號等2
    筆土地如附圖所示a至h區域之地上物（面積共1118.26平方
    公尺）拆除，返還基地予丙○○，甲○○並應將418號土地
    如附圖所示i位置之道路（面積共123平方公尺）拆除，返還
    基地予丁○○。
  (三)又按「無法律上之原因而受利益，致他人受損害者，應返還
    其利益」、「城市地方房屋之租金，以不超過土地及其建築
    物申報總價年息百分之十為限」、「第97條第99條及第101
    條之規定，於租用基地建築房屋均準用之」，民法第179條
    前段、土地法第97條第1項、第105條亦定有明文。依不當得
    利之法則請求返還不當得利，以無法律上之原因而受利益，
    致他人受有損害為其要件，故其得請求返還之範圍，應以對
    方所受之利益為度，非以請求人所受損害若干為準，無權占
    有他人土地，可能獲得相當於租金之利益為社會通常之觀念
    （最高法院61年台上字第1695號判例意旨參照）。
  (四)查上訴人占用388號等2筆土地如附圖所示a至h區域共計
    1118.26平方公尺，甲○○另占用418號土地如附圖所示i區
    域，共計123平方公尺，均如前述。自上開土地沿春崎產業
    道路經老泉街26巷，接恆光路約10分鐘抵木新路，再5分鐘
    到萬芳交流道，往南約10分鐘到北宜路大崎腳，環境清幽，
    現經營野山土雞園餐廳，有原法院98年7月2日勘驗筆錄可佐
    （見原審卷(一)第92頁筆錄），並有相片14張在卷（見同卷第
    95至101頁）。3筆土地自92年12月至95年12月止，每平方公
    尺申報地價為1360元，自96年1月起至98年9月止，每平方公
    尺申報地價為1200元（見不爭執事項(三)）。爰審酌上情、土
    地經濟價值及上訴人所得利益等情狀，認不當得利之數額以
    申報地價年息百分之七計算為宜。從而，自起訴前5年即92
    年12月3日起至98年9月2日（見原審卷(二)第18頁背面），上
    訴人就388號等2筆土地，對丙○○不當得利為57萬8737元，
    並應自98年9月3日起，至返還如附圖所示a至h區域基地止（
    面積共1118.26平方公尺），按年計付9萬3934元（計算式如
    附表一）；甲○○就418號土地，對丁○○不當得利為6萬
    3656元，並應自98年9月3日起至返還如附圖所示i位置基地
    （面積共123平方公尺），按年計付1萬0332元（計算式見附
    表二）。上訴人空言系爭土地位於荒僻山區，營業時間集中
    於假日，獲利極低，應以申報地價年息3％計算租金云云，
    惟未舉證以實其說，故為本院所不採。
八、綜上所述，丙○○於87年拍定取得388號等2筆土地，丁○○
    亦於87年拍定取得418號土地。此前，上訴人固在388號等2
    筆土地上開設野山土雞城，占用388號等2筆土地如附圖所示
    a至h區域共1118.26平方公尺，甲○○且在418號土地如附圖
    所示i位置，舖設123平方公尺道路供野山土雞城通行；然被
    上訴人並未同意上訴人繼續使用前述土地，故上訴人係無權
    占有。被上訴人主張上訴人無權占有前述土地，應拆除地上
    物，返還基地，並按申報地價年息7%支付不當得利，應屬可
    取。上訴人辯稱388號等2筆土地附圖所示a至h區域共
    1118.26平方公尺僅由甲○○占有，且418號土地如附圖所示
    i區域係公共使用道路，並非甲○○單獨占有，以及上訴人
    原有合法占有使用權源，被上訴人主張不當得利數額過高等
    情，則非可取。從而，被上訴人依據所有物返還請求權、不
    當得利法則，請求(一)上訴人應將388號等2筆土地如附圖所示
    a至h區域之地上物拆除，將基地返還予丙○○；並給付丙○
    ○57萬8737元，及自98年9 月3日起至清償日止按年息5%計
    算之利息，及自98年9月3日起至返還上開基地之日止，按年
    計付丙○○9萬3934元；(二)甲○○並應將418號土地如附圖所
    示i位置之道路拆除，返還基地予丁○○；並給付丁○○6萬
    3656元，及自98年9月3日起至清償日止按年息5%計算之利息
    ，及自98年9月3日起至返還上開基地之日止，按年計付丁○
    ○1萬0332元。為有理由，應予准許。是則原審准被上訴人
    此部分請求，並依其聲請為假執行之宣告，於法並無違誤。
    上訴意旨指摘原判決此部分不當，求予廢棄改判，為無理由
    ，應予駁回。
九、本件為判決基礎之事證已明，上訴人聲請訊問施工人員即證
    人劉文華等5人，以明瞭388號等2筆土地之地上物所有權，
    並無必要。兩造其餘主張、陳述及所提證據，經審酌後，認
    均與本件結論無礙，不再一一論列，併予敘明。
十、據上論結，本件上訴為無理由，爰判決如主文。
中    華    民    國    99    年    11    月    9     日
                    民事第十六庭
                        審判長法  官  藍文祥
                              法  官  張競文
                              法  官  吳燁山
正本係照原本作成。
如不服本判決，應於收受送達後20日內向本院提出上訴書狀，其
未表明上訴理由者，應於提出上訴後20日內向本院補提理由書狀
（均須按他造當事人之人數附繕本）上訴時應提出委任律師或具
有律師資格之人之委任狀；委任有律師資格者，另應附具律師資
格證書及釋明委任人與受任人有民事訴訟法第466條之1第1項但
書或第2項（詳附註）所定關係之釋明文書影本。如委任律師提
起上訴者，應一併繳納上訴審裁判費。
中    華    民    國    99    年    11    月    10    日
                              書記官  于  誠
附註：
民事訴訟法第466條之1（第1項、第2項）：
對於第二審判決上訴，上訴人應委任律師為訴訟代理人。但上訴
人或其他法定代理人具有律師資格者，不在此限。
上訴人之配偶、三親等內之血親、二親等內之姻親，或上訴人為
法人、中央或地方機關時，其所屬專任人員具有律師資格並經法
院認為適當者，亦得為第三審訴訟代理人。
附表一：（上訴人應給付丙○○之不當得利）
  1.92年12月3日起至96年1月2日止：
    1118.26×1360×7﹪×37÷12＝328,247元
  2.96年1月3日起至98年9月2日止：
    1118.26×1200×7﹪×32÷12＝250,490元
  3.合計為578,737元（328,247＋250,490＝578,737）
  4.自98年9月3日起，按年給付：
    1118.26×1200×7﹪＝93,934元
附表二：（甲○○應給付丁○○之不當得利）：
  1.92年12月3日起至96年1月2日止：
    123×1360×7﹪×37÷12＝36,104元
  2.96年1月3日起至98年9月2日止：
    123×1200×7﹪×32÷12＝27,552元
  3.合計為63,656元（36,104＋27,552＝63,656）
  4.自98年9月3日起，按年給付：
    123×1200×7﹪＝10,332元

司法院資訊處製作；財團法人民間司法改革基金會備份。
